【裁判字號】    99,交上易,21
【裁判日期】    990408
【裁判案由】    過失致死
【裁判全文】
臺灣高等法院高雄分院刑事判決        99年度交上易字第21號
上  訴  人
即  被  告  甲○○
選任辯護人  王文雄律師
上列上訴人因過失致死案件，不服臺灣高雄地方法院98年度交易
字第2 號中華民國98年12月18日第一審判決（起訴案號：臺灣高
雄地方法院檢察署96年度偵字第30867 號），提起上訴，本院判
決如下：
     主  文
上訴駁回。
     事  實
一、甲○○於民國（下同）96年10月6 日18時30分許，駕駛車牌
    號碼8612-GP 號休旅車搭載其妻盧嚇華，沿高雄縣六龜鄉○
    ○○○道路由六龜往美濃方向行駛。同日18時38分許，行經高
    雄縣六龜鄉○○村○○○○道路43.4公里處時，應注意汽車行
    駛時，駕駛人應注意車前狀況，並隨時採取必要之安全措施
    ，且依當時夜間暴雨、柏油路面無缺陷及障礙物等情，更應
    隨時採取必要之安全措施，並無不能注意之情事，竟疏於注
    意。適在此之前有鄭宗廣駕駛車牌號碼D5-9258 號自小客車
    ，亦沿臺28道路由六龜往美濃方向行駛至上址，因下雨車輛
    失控掉落路邊排水溝，鄭宗廣受傷後自行爬上路邊躺臥上址
    求救；此時，對向車道適有朱宜全駕駛車牌號碼VU-8408 號
    箱型車（8 人座），車內搭載潘淑婉、潘秀一、潘安宏、杜
    慈穎及朱杜梅櫻等人，沿高雄縣六龜鄉○○○○道路對向車道
    由旗山往六龜方向行駛，行駛至上址發現鄭宗廣躺臥該處，
    朱宜全隨即路邊停車並搖下車窗詢問鄭宗廣是否需要叫救護
    車，此時鄭宗廣杵著竹竿，支撐上半身坐在路面，點頭表示
    需要救援，朱宜全隨即以手機通報119 、110 請求救援，並
    開啟其車上閃光雙黃燈示警，提醒往來車輛有狀況發生。此
    時甲○○駕駛上開車輛經過上開地點，發現朱宜全之車輛正
    開啟大燈及閃光雙黃燈停於對向車道示警，仍未注意車前狀
    況，並隨時採取必要之安全措施，其所駕駛車輛之車頭直接
    撞擊鄭宗廣後右前輪再輾壓過鄭宗廣之胸部，致鄭宗廣當場
    心臟斷裂後因心因性休克而不治死亡。
二、案經高雄縣政府警察局六龜分局報告及鄭宗廣配偶乙○○○
    訴由臺灣高雄地方法院檢察署檢察官偵查起訴。
    理  由
壹、程序方面
    按被告以外之人於審判外之陳述，雖不符刑事訴訟法第159
    條之1 至第159 條之4 之規定，而經當事人於審判程序同意
    作為證據，法院審酌該言詞陳述或書面陳述作成時之情況，
    認為適當者，亦得為證據；又當事人、代理人或辯護人於法
    院調查證據時，知有第159 條第1 項不得為證據之情形，而
    未於言詞辯論終結前聲明異議者，視為有前項之同意，刑事
    訴訟法第159 條第1 項、第159 條之5 分別定有明文。查本
    判決所引用各項證據（含傳聞證據、非傳聞證據及符合法定
    傳聞法則例外之證據），檢察官、被告、辯護人於本院審判
    程序時，就證據能力部分均表示無意見或同意引為證據（見
    本院卷第36頁、第52至56頁），且於本院言詞辯論終結前，
    對於卷附具有傳聞證據性質之證據，既已知其情，卻未聲明
    異議，本院認該具有傳聞證據性質之證據，亦無任何違法取
    證之不適當情形，以之作為證據使用係屬適當，自均具有證
    據能力。
貳、實體方面
一、訊據被告甲○○對其於上揭時、地駕車經過肇事地點固坦承
    不諱，惟矢口否認有撞擊被害人鄭宗廣，辯稱：伊當天駕車
    經過現場時，前方有一部小客車有偏左動作，伊也採煞車偏
    左車身已在對向車道，經過現場後，伊太太盧嚇華說路中間
    好像有東西，所以伊與盧嚇華就下車查看，看到被害人躺在
    路中間，當時被害人還活著，之後伊走向朱宜全，並問發生
    何事，朱宜全說他已報警，伊請盧嚇華留下，伊即開車要去
    派出所報警，伊未撞到被害人云云。
二、經查：
  (一)證人潘秀一於原審審理時到庭證稱：96年10月6 日晚上6 點
    38分左右，我有搭乘朱宜全的車子，是從高雄要到六龜。該
    車連同司機那一排共有二排座位，我是坐在後排右邊靠窗的
    位置。車子經過六龜鄉○○○鄉道路43.4公里的地方時，司機
    朱宜全的女兒說馬路中間有人坐在那邊，所以就停下來。當
    時車子停在路邊後司機有再倒退一段距離，因為要靠近被害
    人近一點，比較方便跟他講話，車子倒退之後，當時車子距
    離被害人約10公尺。被害人是因為開車掉下去山溝又爬上來
    ，因為我有看到被害人的車子當時是在山溝下面在閃光黃燈
    ，所以我認為他是車子掉下去，人又爬起來。被害人身上有
    無流血，我沒有看到，但被害人當時是活著的，因為他當時
    拿著一根竹竿坐著，我有聽到他發出聲音，但聲音很小。司
    機倒車完之後，有搖下車窗並且跟被害人講話，之後司機就
    在車上打電話報警。到警察到現場處理之前，這段期間與我
    們相反方向的車道由六龜往旗山美濃的方向，有其他車子經
    過，當時被告開的休旅車有經過現場，是由六龜往旗山的方
    向。當時我有看到被告的休旅車撞到坐在路中間的被害人。
    撞到的那一剎那我有看到，當時被害人是坐著，被害人被被
    告車子撞到之後有先彈開，我有看到。被害人被彈開之後有
    離開原來的位置，彈開的距離大約是我現在所坐位置到法官
    之間的距離（當場丈量為3 公尺70公分）。我們廂型車停止
    之後跟被害人對話時的相對位置，我須要回頭才可以看得到
    被害人。我在警詢時確實有說被告休旅車的右前輪輾過被害
    人的胸部（警詢筆錄第21頁），我剛剛講的比較正確也比較
    仔細，但是我在警察局所講的也是正確的，警察的筆錄也沒
    有誤解我的意思。所以事實上是被告的車子先撞擊到被害人
    ，被害人彈開之後，被告的車子又再輾壓過去。（依你剛才
    所述，你坐在箱型車內的位置跟發生事故現場的相對位置，
    事故現場應該是在你的左後方，你當時為何可以看到事發的
    經過，又你當時所採取的姿勢為何？）在朱宜全倒完車之後
    打電話給救護車的時候，我有爬起來跪在椅子上面，身體、
    臉部朝後，所以當時我的視野是可以看到事發的現場，所以
    在之後被告的車子經過並且撞到及輾壓過被害人的時候，我
    是採取這個姿勢的。所以我確實是有看到被告的車子有撞到
    及輾壓過被害人等語綦詳（見原審交易卷第93至96頁）。查
    證人潘秀一係臨時搭乘證人朱宜全之便車返回六龜之人，與
    被告甲○○、被害人鄭宗廣均不認識，自無何仇隙可言，如
    非親眼目睹本件車禍肇事，何能充分陳述本件車禍肇事之過
    程？如非確係被告所駕駛之上開車輛直接撞及被害人鄭宗廣
    ，其何須蓄意羅織而誣陷被告？其所證上開情節應具相當可
    信性。又證人朱宜全於原審審理時亦證稱：伊並未親眼目睹
    被告休旅車撞擊到被害人之剎那，然被害人一開始是橫躺在
    往旗山車道上，後來伊停好車與被害人對話時被害人已經用
    竹竿撐著坐在車道上了，當時伊停車的位置與被害人相距約
    6 至8 米左右，伊有搖下窗戶問他是否需要叫救護車，他只
    有出聲、點頭。…又被告的車子經過被害人所在位置之後，
    伊沒有下車去查看被害人的狀況，伊是直到救護車來到現場
    之後，才下車去看被害人的，伊才確定被害人所躺的位置，
    與伊一開始與被害人對話時所在位置有改變了，且其所躺的
    方向也從原來是橫躺的，而變成直躺的，頭部是朝六龜方向
    等語（見原審交易卷第44、46、49、50頁）。經核與證人潘
    秀一上開證述情節大致相符，已堪認被告之休旅車確有撞到
    及輾壓過被害人。被告上開所辯，顯難採信。
  (二)證人潘秀一於原審審理時復證述：在被告以後雖有其他與被
    告同方向的車子經過現場，這些車子有無輾壓過被害人或是
    撞到被害人我沒有看到。我總共聽到有3 輛車子經過的時候
    有撞擊的聲音，連同被告的車子總共是3 輛，所以被告之後
    ，另外還有2 台車經過時有發出撞擊的聲音。但是否是撞擊
    被害人，我不確定。此另外1 台車子經過，所發出的撞擊聲
    與被告車輛撞擊被害人的聲音類似。但是我沒有看到另外2
    台車撞到被害人。因為被告撞擊被害人之後，我媽媽叫我不
    要看，坐下來，所以後來我就坐下來，因此後面的車輛經過
    我沒有看到是否有發生撞擊等語明確（見原審交易卷第95、
    97、98頁）。又證人朱宜全於原審審理時亦證稱：伊當天到
    達現場之後，在伊打110 報案時，與伊同方向之後方有2台
    遊覽車經過現場，因車道不夠寬，伊有移車2 、3 公尺讓遊
    覽車通過，遊覽車當時並沒有輾壓過或撞擊到被害人；又在
    被告之休旅車到達現場之前，往旗山方向並無其他車輛經過
    ，事實上，伊到達現場之後，先是上開同方向之2 台遊覽車
    經過，接下去就是被告的休旅車到達現場。…在被告的車子
    之後，有看到其他車輛經過現場，但伊沒有親眼目睹到其他
    車輛撞擊到被害人。…至於當天伊在到達現場之前約100 公
    尺處，雖有看到2 台小貨車經過現場，但因距離太遠，伊根
    本沒有辦法看到該2 台小貨車究竟有無撞擊到被害人等語明
    確（見原審交易卷第44、46、52頁）。準此，證人朱宜全及
    潘秀一均未親眼目睹被告以外之其他車輛有撞擊或輾壓過被
    害人之情形，僅憑朱宜全、潘秀一於警詢時所為被告離開現
    場之後，有聽到其他車輛碰撞的聲音之證述（見警一卷第21
    、47頁），難為有利於被告之認定，況亦無法改變被告確有
    撞擊及輾壓過被害人之事實。至於證人朱宜全於警詢時先證
    述被告休旅車之後伊尚有看見有2 部小客車壓過被害人等語
    （見警一卷第44頁）；後又改稱：被告車子之後約有2 、3
    部車子急速經過，有無輾壓過被害人伊不知道等語（見警一
    卷第51頁），其陳述前後不一，難以遽採，尚難依證人朱宜
    全此部分之證述，而為有利於被告之認定。是被告及辯護人
    主張：除被告之外尚有其他2 、3 輛車有撞擊被害人等語，
    依卷內證據要屬難以證明，故其辯詞，即無可採。
  (三)證人即被告之妻盧嚇華雖於警詢時證稱：當天行經現場時，
    伊發現被害人躺在路中間，被告就將車子停在路邊，伊與被
    告就至對向車道之廂型車駕駛朱宜全詢問發生何事，朱宜全
    回答說已經向警方報案，但警方還未到現場，所以被告就叫
    伊先下車在現場協助被害人防止車輛撞到他，被告就到派出
    所報案云云（見警一卷第15頁）；證人朱宜全於原審審理時
    證稱：被告車子停在路邊之後，從車上下來一名女子即盧嚇
    華，她就跑到我的車邊跟我說要我幫她作證他們沒有撞到被
    害人，我回答說你們有沒有撞到人，我沒有看到等語（見原
    審交易卷第48頁）；證人潘秀一於原審審理時復證述：盧嚇
    華下車後就跟朱宜全講話，當時我看盧嚇華很像要哭的樣子
    ，所以我覺得她當時很緊張等語（見原審交易卷第97頁背面
    ）。準此，若被告當天確未撞擊或輾壓過被害人，且被告本
    身亦不覺得有輾壓過東西的感覺，何以僅因盧嚇華說路中間
    好像有東西等語，即在颱風雨夜之郊外道路立即停車，且不
    避風雨下車查看，盧嚇華並突兀地要求朱宜全作證其等並未
    撞到被害人，而被告更將妻子留在一片漆黑之現場，自行開
    車要前往警局報案？被告及其妻盧嚇華之上開舉動均與一般
    常情不符。證人盧嚇華上開證述，顯係迴護被告之詞，不足
    採為有利被告之認定。反之，被告及盧嚇華上述異常之舉措
    ，益足證被告確有駕車撞擊、輾壓過被害人之事實無疑。
  (四)又當天於上開時間經過被害人所在事發現場的車輛，依序是
    上開2 台小貨車、接著是朱宜全的廂型車、2 部遊覽車、接
    著是被告的休旅車、再來是其他與被告同方向之車輛。而上
    開2 部遊覽車經過的時候並沒有撞擊及輾壓過被害人，且該
    遊覽車經過時應該有看到被害人在道路中間，因為遊覽車當
    時有先停下來，等朱宜全之車子讓出車道後，才緩慢開過去
    ，所以應該有看到被害人等情，業經朱宜全於原審審理時證
    述在卷（見原審交易卷第44、52頁）。且當天證人朱宜全在
    停車與被害人對話之後打119 電話求救之前就先按了閃光的
    警示雙黃燈，且在被告的車輛經過現場時，朱宜全也有閃大
    燈2 、3 下作為警示，因為現場一片黑暗，且是颱風天，所
    以朱宜全有先看到被告車輛的燈光，知道有車子即將要通過
    ，所以才又閃大燈示警等情，復經證人朱宜全於原審審理時
    證述在卷（見原審交易卷第45頁）。又當天在同一時間開車
    經過上開現場之證人吳崇正於原審審理時證述：當天伊與友
    人去寶來洗溫泉，回程時由寶來往旗山方向經過事發地點，
    在到達事發地點之前，伊有看到左前方也就是對向車道往六
    龜方向停著一部廂型車，該車閃著閃光黃燈，伊直覺上可能
    道路有路樹倒下來，所以就減速慢行，之後就發現前面路中
    間躺著被害人。且朱宜全之廂型車的閃光黃燈在黑暗中非常
    明顯，雖然現場是個彎道，但繞過彎道後可以立即明顯地看
    到廂型車的閃光黃燈，且繞過彎道後可以立即明顯地看到廂
    型車閃光黃燈時距廂型車應該有100 公尺以上的距離等語（
    見原審交易卷第54、55頁）。準此，當天事故發生前，朱宜
    全之廂型車既有閃光黃燈示警，提醒往來車輛注意有狀況發
    生，且於被告開車抵達現場前，朱宜全復有閃大燈示警，而
    被告卻未注意此警示，因而肇事甚明。參以證人吳崇正所駕
    駛之車輛與被告同方向行駛，於行經該處前方約100 公尺處
    即可發現該閃光黃燈，而減速慢行，進而發現被害人倒臥路
    中，然後避開被害人而未撞及被害人肇事；暨被告於本院審
    理時供稱：當時現場視線約可看到10至20公尺遠，被告當時
    車速應該不會超過40公里等情以觀（見本院卷第69頁），則
    事發當時之天候及光線雖屬暴雨、夜間無照明之情形（見卷
    附道路交通事故調查報告表(一)、(二)，原審交易卷第100 、10
    1 頁），被告只要稍加注意，應可採取閃避之安全措施以避
    免本件車禍肇事。且被告既在颱風天下雨、視線不清之天候
    下行車，更應注意提高警覺，隨時採取必要之安全措施，且
    依上述情形，被告並非不能注意，竟疏於注意而致肇事，故
    被告應有過失甚明。
  (五)被告之辯護人辯稱：採自被告休旅車之左右前車輪胎紋縫隙
    、左右後車輪胎紋縫隙、左右前下護板及右側車門外腳踏板
    等處之棉棒，經鑑定結果並未發現可資比對之可疑物，足見
    被告之休旅車未撞及被害人云云，固有內政部警政署刑事警
    察局98年5 月12日刑鑑字第0980040727號鑑定書1 份附卷可
    稽（見原審交易卷第72頁）。惟上開棉棒係警方鑑識人員於
    96年10月15日11時至14時，在高雄縣六龜鄉○○路宏順汽車
    保養廠所採集一節，有高雄縣政府警察局六龜分局97年3 月
    26日高縣六警刑字第0970002276號函及其所附之高雄縣政府
    警察局鑑識課刑案勘查報告表可憑（見偵一卷第25、29、30
    頁）。警方人員既非在案發後之第一時間針對被告之上開車
    輛採集相關跡證送驗，而係在案發後之第9 日始行採驗，其
    是否能採得關於本案之相關跡證已非無疑；且以本件肇事當
    日係颱風天，當時又係大雨之日，該車經大雨及地面積水沖
    刷後，是否仍可殘留微物跡證，亦非無疑。況依被害人鄭宗
    廣躺臥地上之照片觀之，被害人之身體雖遭車輛輾壓，其身
    體外觀僅右眼鼻部位稍有血跡殘留，其他身體部位並無明顯
    血跡，整個身體外觀仍屬完整無損，此有現場照片4 張附卷
    可憑（見相驗卷第17至19頁）。足見，被害人雖遭車輛輾壓
    ，其身軀並未因此破損，而使身體組織破損逸漏，則本件肇
    事結果未必能使肇事車輛因此夾有被害人身體組織之跡證可
    供採集已明。準此，警方人員就被告車輛之上開位置所採集
    之棉棒未驗出可供比對之結果，尚難反證被告上開車輛未撞
    擊、輾壓被害人之事實。是被告辯護人上開所辯，自難執為
    有利被告之認定。
  (六)被告之辯護人又辯稱：臺灣省高屏澎區車輛行車事故鑑定委
    員會鑑定意見書已載明，若為車輛撞及，因被害人躺於內車
    道上，該撞擊車輛於夜間無照明設備之內車道上行駛，或因
    閃避不及而無肇事因素等語，縱使被告駕車撞擊被害人，被
    告亦無過失云云，固有該鑑定書附卷可按（見原審審交易卷
    第24至27頁）。惟上開鑑定意見係記載「『或』因閃避不及
    而無肇事因素」，已見該鑑定意見係指肇事車輛可能因閃避
    不及而無肇事因素，亦可能有肇事因素之不確定用語，尚非
    認肇事車輛並無肇事因素甚明。被告辯護人上開所辯，已非
    可採。且本件肇事路段固為夜間無照明之路段，惟該路段雖
    為一彎道，惟並非急彎，人車行經該處可輕易觀察道路前方
    狀態，不致為障礙物遮避視線，此有現場彩色照片5 張附卷
    可憑（見相驗卷第21、22、24頁）；而肇事當時雖為夜間，
    其前方視距仍有20公尺，並於肇事地點前約100 公尺處即可
    發現證人朱宜全之車輛開啟大燈及閃光雙黃燈，與被告車輛
    同向之證人吳崇正所駕駛之車輛已可發現當時道路情狀，減
    速慢行而閃過被害人通過現場等情，均如上述，被告駕車通
    過現場時竟疏未注意車前狀況而致肇事，其有過失甚明。
    本件上開鑑定意見書未見及此，遽為推測肇事車輛可能無肇
    事因素云云，自非妥適，尚難採為有利被告之認定。又本件
    被告應負過失責任，已如上述，辯護人請求再將本件函送成
    功大學研究發展基金會鑑定車禍肇事因素，核無必要，附此
    敘明。
  (七)被害人鄭宗廣係因交通事故致全身多重外傷，造成心臟破裂
    ，最後因心因性休克死亡，死亡方式為「意外」乙節，有法
    務部法醫研究所（96）醫鑑字第0961101536號鑑定報告書、
    臺灣高雄地方法院檢察署相驗屍體證明書、相驗筆錄、法醫
    驗斷書各1 份在卷可按（見相驗卷第26至41頁、87至98頁）
    ，並有道路交通事故初步分析研判表、道路交通事故現場圖
    、道路交通事故調查報告表(一)、(二)，及被害人暨現場照片16
    張在卷可佐（見相驗卷第13至24頁）。又被害人經法醫解剖
    結果：其陰囊有嚴重腫脹，體表有多處擦挫傷，其胸骨第2
    及第3 節之間橫斷，鎖骨完整無骨折，右側肋骨複雜性骨折
    ，左側第1 至10肋骨骨折，第6 、7 胸椎骨折，左盆骨骨折
    ，恥骨聯合骨折，骨盆遭受輾壓，又右心房處心臟撕裂為兩
    半等情，有法務部法醫研究所（96）醫剖字第0961101536號
    解剖報告書在卷可稽（見相驗卷第40至42頁）。再被害人鄭
    宗廣之死因，依上開法務部法醫研究所解剖報告書及鑑定報
    告書之所載被害人所受傷勢及右心房處心臟撕裂為兩半之內
    容研判，法醫學上係死者仰臥馬路上，受車輾壓胸部，致心
    臟斷裂心臟休克，死者為交通事故死等情，亦有內政部警政
    署刑事警察局98年7 月23日刑醫字第0980095316號函在卷可
    憑（見原審交易卷第101 頁）。承上可知，被害人鄭宗廣確
    係因遭車輛輾過胸部，致心臟斷裂後心臟休克而死亡，被告
    之過失行為與被害人之死亡結果間確具有相當因果關係，洵
    堪認定。
  (八)綜上所述，被告上開所辯各節，核屬事後卸責之詞，不足採
    信。本件事證明確，被告犯行堪以認定，應予依法論科。
三、核被告所為，係犯刑法第276條第1項之過失致死罪。
四、原審認被告罪證明確，因而適用刑法第276 條第1 項、刑法
    施行法第1 條之1 規定，並審酌被告颱風夜駕車出門，理應
    更加注意，隨時採取必要之安全措施，竟疏於注意未能及時
    發現當時已因車禍受傷而爬至道路中求援之被害人鄭宗廣，
    反而撞擊之後復輾壓過被害人，其違反道路交通安全規則之
    過失程度非輕，而其過失行為除導致被害人死亡之結果外，
    並造成被害人之妻子兒女莫大之傷痛，其行為自應予以非難
    ，且被告犯後猶飾詞矯辯，毫無悔意可言，迄仍未與告訴人
    洽商民事和解事宜，致未賠償告訴人或被害人家屬任何金錢
    ，犯後態度不佳等一切情狀，量處有期徒刑8 月。其認事用
    法，核無不合，量刑亦屬允當。被告上訴意旨否認犯罪，指
    摘原判決不當，為無理由，應予駁回。
據上論斷，應依刑事訴訟法第368條，判決如主文。
本案經檢察官張其主到庭執行職務。
中    華    民    國    99    年    4     月    8     日
                    刑事第十庭  審判長法  官 陳中和
                                      法  官 李政庭
                                      法  官 林水城
以上正本證明與原本無異。
本判決不得上訴。
中    華    民    國    99    年    4     月    8     日
                                      書記官 蔡佳君
附錄本判決論罪科刑法條：
中華民國刑法(94.02.02)第276條第1項
（過失致死罪）
因過失致人於死者，處 2 年以下有期徒刑、拘役或 2 千元以下
罰金。

司法院資訊處製作；財團法人民間司法改革基金會備份。
